【裁判字號】    97,交聲,3282
【裁判日期】    971203
【裁判案由】    聲明異議
【裁判全文】
臺灣臺中地方法院交通事件裁定        97年度交聲字第3282號
原處分機關  交通部公路總局臺中區監理所
異  議  人  甲○○
即受處分人
上列異議人即受處分人因違反道路交通管理處罰條例案件，對於
交通部公路總局臺中區監理所中華民國97年10月31日中監違字第
裁60-HC0000000號所為之裁決處分 (原舉發案號：中縣警交字第
HC0000000號)，聲明異議，本院裁定如下：
    主  文
原處分關於罰鍰新臺幣萬肆仟伍佰元部分撤銷。
前項撤銷部分，不罰。
    理  由
一、原處分意旨略以：異議人即受處分人(下稱受處分人)甲○○
    於民國96年10月2日凌晨1時23分許，駕駛車牌號碼QT-8515
    號自小客車，在臺中縣龍井鄉○○路與新庄街一段路口，因
    酒後駕車，經測試呼氣酒精濃度達0.55MG/L之違規，經臺中
    縣警察局烏日分局依違反道路交通管理處罰條例第35條第1
    項第1款以中縣警交字第HC0000000號違反道路交通管理事件
    通知單當場舉發，本站於97年10月31日以中監違字第裁60-H
    C0000000號裁決書，裁處罰鍰新臺幣 (下同)34,500 元，並
    吊扣駕駛執照12個月，施以道安講習(駕駛執照已於97年1月
    7日執行吊扣)等語。
二、聲明異議意旨略以：受處分人酒駕違規案件，已經臺灣臺中
    地方法院檢察署檢察官依刑事訴訟法第253條為緩起訴處分
    ，並向臺中市觀護志工協進會支付40,000元，惟臺中區○○
    ○○○道路交通管理處罰條例第35條第1項第1款裁決罰鍰34
    ,500元，有違行政罰法第26條「一事不二罰」之立法意旨，
    請求撤銷臺中區監理所有關罰鍰部分，爰聲明異議等語 (裁
    處吊扣駕駛執照及施以道安講習部分未據異議)。
三、按汽車駕駛人飲用酒類後，其吐氣所含酒精濃度超過每公升
    0.25毫克以上者，不得駕車；又汽車駕駛人，駕駛汽車經測
    試檢定，有酒精濃度超過規定標準者，處1萬5千元以上6萬
    元以下罰鍰，當場移置保管其車輛及吊扣其駕駛執照1年，
    ，並應接受道路交通安全講習，道路交通安全規則第114條
    第2款及道路交通管理處罰條例第35條第1項第1款、第24條
    第1項第2款分別定有明文。本件受處分人甲○○於上開時間
    、地點駕駛前揭自小客車，經警攔檢測試其呼氣酒精濃度值
    達0.55MG/L之事實，有上開舉發違反道路交通管理事件通知
    單1紙在卷可稽，原處分機關於97年10月31日依道路交通管
    理處罰條例第35條第1項第1款之規定裁處受處分人罰鍰34,5
    00元及吊扣駕駛執照12個月，並施以道安講習，固有所據。
    惟查：
(一)按94年2月5日公布、95年2月5日施行之行政罰法第26條規定
    ：「一行為同時觸犯刑事法律及違反行政法上義務規定者，
    依刑事法律處罰之。但其行為應處以其他種類行政罰或得沒
    入之物而未經法院宣告沒收者，亦得裁處之。前項行為如經
    不起訴處分或為無罪、免訴、不受理、不付審理之裁判確定
    者，得依違反行政法上義務規定裁處之」。探其立法目的，
    無非以一行為同時觸犯刑事法律及違反行政法上義務規定時
    ，由於刑罰與行政罰同屬不法行為之制裁，而刑罰之懲罰作
    用較強，故性質上同種類之處罰，僅依刑事法律處罰即足資
    警惕，並無再處以行政罰之必要，即無使行為人陷於雙重處
    罰之不利益，惟若有應處以其他種類行政罰或得沒入之物未
    經法院宣告沒收者，為貫徹行政罰之目的，仍得裁罰之。至
    於關於刑事法律處罰之範圍應採取實質認定，凡刑事實體法
    或程序法中所規定客觀上剝奪行為人生命、自由、財產權利
    ，主觀上亦因制裁之嚴厲性、痛苦性，其強度足以造成心理
    強制而間接達成矯正教化目的之處遇手段，皆應納入其中，
    而不以形式上符合刑法第32條至第34條所定主刑及從刑種類
    者為限，始與前揭法律規範之意旨相符。次按刑事訴訟法第
    253條之1所指之緩起訴處分，其內容、要件與依刑事訴訟法
    第252條所為之不起訴處分迥異，緩起訴處分為介於起訴、
    與微罪職權不起訴間之緩衝設計，而檢察官為緩起訴處分時
    ，依刑事訴訟法第253條之2第1項規定對被告所為之指示及
    課予之負擔，雖非刑罰，但對被告而言，因緩起訴處分而剝
    奪其財產權，主觀上金錢給付義務亦具有強制性、懲罰性，
    在性質上具有實質制裁之效果，是緩起訴之被告依檢察官緩
    起訴處分命令，向國庫或公益團體繳納捐款者，在性質上當
    屬處分金，而與刑罰之罰金無異。是道路交通管理處罰條例
    第35條第8項所規定之「罰金」，在解釋上應包括依檢察官
    緩起訴處分命令而向國庫或公益團體繳納捐款之情形在內。
    況緩起訴處分雖不若易科罰金係以支付金錢作為自由刑之替
    代，惟經由緩起訴處分條件之履行使其免於遭檢察官發動起
    訴程序，仍具有替代刑罰之效果，廣義而言，應屬前揭所稱
    之「實質刑事法律處罰」，而有行政罰法第26條第1項「一
    事不二罰」規定之適用。且緩起訴處分所定緩起訴期間期滿
    後，該緩起訴處分將發生禁止對已為緩起訴處分之同一犯罪
    事實再行起訴之效力，即所謂「緩起訴處分之實質確定力」
    (最高法院94年臺非字第215號判例參照)，故檢察官所為對
    於受處分人之緩起訴處分，實已產生實質刑罰之效果 (臺灣
    高等法院臺南分院96年度交抗字第166號裁定意旨、臺灣高
    等法院臺中分院95年度交抗字第477號裁定意旨、96年度交
    抗字第253號、第262號、第287號、第288號裁定均同此結論
    )。
(二)原處分意旨雖謂緩起訴處分乃附條件之不起訴處分云云，惟
    行政罰法第26條第2項乃例外得裁處行政秩序罰之補充規定
    ，參諸該條文係將「不起訴處分」、「無罪」、「免訴」、
    「不受理」、「不付審理」等不能證明刑事被告犯罪或未曾
    使其實際接受刑罰之情形逐一臚列，顯然與該條第1項所指
    發生處罰競合之前提要件尚有未合，故有第2項仍依違反行
    政法上義務規定裁處之必要。而緩起訴處分既非不能證明行
    為人之犯罪事實，且有支付一定金額之實質處罰，自與上開
    行政罰法第26條第2項列舉之不起訴處分等情形迥然有別，
    仍無從遽為比擬而為相同之處置。苟非如此，則刑事被告如
    經法院循審判程序判處罰金或得以易科罰金之拘役或有期徒
    刑，均得以援用行政罰法第26條第1項之規定，免於處以行
    政秩序罰之雙重不利益；至於藉由緩起訴處分而節省司法資
    源者，在基於實質懲罰目的而其財產權遭受剝奪之餘，卻仍
    需繳納一定金額之行政罰鍰，其結果勢必降低刑事被告接受
    緩起訴處分之意願，而反噬緩起訴處分替代繁複刑事審判程
    序之制度性機能。質言之，行政罰法第26條第2項既未將緩
    起訴處分列舉其中，毋論依法律解釋或補充方法，本於「例
    外規定從嚴解釋」之法理及前揭說明，自不能將條文中「不
    起訴處分」之範圍，擴及於性質顯不相同之「緩起訴處分，
    附此敘明。
(三)本件受處分人於前揭時、地駕駛上開自小客車，經酒測測定
    值為0.55MG/L，由臺中縣警察局烏日分局依違反道路交通管
    理處罰條例第35條第1項第1款當場舉發，並移送臺灣臺中地
    方法院檢察署偵辦公共危險罪責，旋經該署檢察官於96年10
    月3日以96年度速偵字第4828號為緩起訴處分，再由臺灣高
    等法院臺中分院檢察署檢察長以96年度上職議字第5404號處
    分書駁回職權再議而確定，緩起訴期間自96年10月24日起至
    97年10月23日止，被告即受處分人應於收受緩起訴處分命令
    通知書之日起1個月，支付40,000元予臺中市觀護志工協進
    會等情，有上開舉發違反道路交通管理事件通知單、有臺灣
    臺中地方法院檢察署96年度速偵字第4828號緩起訴處分書、
    臺灣高等法院臺中分院檢察署96年度上職議字第5404號處分
    書影本各1份附卷可稽，又受處分人於上開緩起訴處分確定
    後，已依該處分命令向國庫繳畢上開款項完畢，其後迄緩起
    訴處分期間屆滿為止，別無刑事訴訟法第253條之3第1項各
    款所列得撤銷緩起訴處分之情事，該案乃執行完畢等節，亦
    有臺灣臺中地方法院檢察署檢察官執行緩起訴處分命令通知
    書、國內郵政匯款執據及臺灣高等法院被告前案紀錄表各1
    份附卷足憑。基此，受處分人上述酒後開車違規違反行政法
    上義務而受罰鍰34,500元部分，既已依懲罰作用較強之刑事
    法律制裁，依行政罰法第26條第1項前段規定，即無再依行
    政罰法裁處相同罰鍰之必要。
四、綜上所述，原處分機關首揭所為裁處「罰鍰」之行政裁罰，
    即有未洽，受處分人此部分異議，為有理由，自應由本院將
    原處分撤銷，並為不罰之諭知。又原處分機關另裁處受處分
    人吊扣駕駛執照及施以道安講習部分，聲明異議意旨並未指
    摘及此，本院自無庸另為裁處，附此敘明。
五、據上論斷，應依道路交通管理處罰條例第87條第2項，道路
    交通案件處理辦法第20條前段，裁定如主文。
中    華    民    國    97    年    12    月    3     日
                  交通法庭    法  官  簡芳潔
以上正本證明與原本無異。
如不服本裁定，應於收受送達後5日內向本院提出抗告狀。（應
附繕本）
                              書記官  劉雅玲
中    華    民    國    97    年    12    月    3     日


司法院資訊處製作；財團法人民間司法改革基金會備份。
